【裁判字號】    92,台上,5641
【裁判日期】    921009
【裁判案由】    殺人
【裁判全文】
最高法院刑事判決                              九十二年度台上字第五六四一號
    上  訴  人  台灣高等法院台中分院檢察署檢察官
    上  訴  人
    即  被  告  甲○○
右上訴人等因被告殺人案件，不服台灣高等法院台中分院中華民國九十二年八月六日
第二審更審判決（九十二年度上更(一)字第一一九號，起訴案號：台灣台中地方法院檢
察署八十九年度偵字第一七三三八、二００二五號，九十年度偵字第四八、一七八六
號），提起上訴，本院判決如左：
    主  文
原判決撤銷，發回台灣高等法院台中分院。
    理  由
本件原判決認定被害人何麗芬因與李淑惠間有債務糾紛，李淑惠為向被害人索討債務
，而於民國八十九年十月九日，夥同謝瑩杰、張鎧麟、蔡欽智、謝威儀等人，將被害
人拘禁在謝威儀位於台中市○區○○○路六七０之一號之鐵工廠內，嗣因該鐵工廠常
有客戶進出，而由張鎧麟以電話與羅順景聯絡，由知情之羅順景提供位於台中市○○
路○段四之三三號六樓之二之「大都會娛樂俱樂部」供為拘禁被害人之場所，張鎧麟
、蔡欽智乃以膠帶矇住何麗芬雙眼，於同年月十日晚上九時許，將被害人帶往上址繼
續拘禁，拘禁期間除由張鎧麟、蔡欽智及羅順景輪流看管，張鎧麟並另通知知情之上
訴人即被告甲○○前來協助，被告在張鎧麟等私行拘禁被害人之犯行進行中，與謝威
儀、謝瑩杰、張鎧麟、蔡欽智、羅順景等共同基於妨害自由之犯意聯絡，而與張鎧麟
、蔡欽智、羅順景等輪流看管被害人。張鎧麟且持續與謝威儀、謝瑩杰保持連繫，期
間謝威儀、謝瑩杰亦曾至「大都會娛樂俱樂部」找張鎧麟，詢問債務之處理情形。謝
瑩杰與謝威儀於同年月十一日凌晨一時三十分許，前往李淑惠所經營之釣蝦場內，交
付被害人所簽發之本票三紙予李淑惠，謝瑩杰並告知李淑惠已將被害人釋放，致李淑
惠認被害人此時已重獲自由。張鎧麟、蔡欽智、羅順景、被告等人於私行拘禁被害人
之期間內，張鎧麟、被告除以行動電話多次向被害人胞弟何銘仁、四嫂洪禎輿、友人
林清輝等人，要求其等代為籌措金錢解決債務外，並為求逼令被害人交出金錢，更由
張鎧麟、被告以電纜線抽打被害人，致被害人手、腳部位受傷，而羅順景亦曾以腳踹
被害人，被害人因確實無力清償，張鎧麟等人乃無所獲，反致被害人因連日拘禁，無
法獲得適當休息及正常進食而身心俱疲，並致虛脫，陷於奄奄一息之狀態，張鎧麟、
蔡欽智、羅順景、被告四人見事態嚴重，原欲將被害人送醫，又恐醫院人多，為免上
情曝光，而不敢將被害人送醫救治，詎張鎧麟等四人明知被害人如未迅速送醫救治，
將發生死亡之結果，卻不予救治，而以縱使死亡亦不違背心意之共同殺人不確定故意
之犯意聯絡，先於同年月十六日下午三時許，由張鎧麟駕駛車牌號碼Ｂ六∣四九四七
號自用小客車，搭載蔡欽智、羅順景、被告及被害人，往台中縣太平市頭汴坑山區○
○○○路尋找適合棄置被害人之地點未果後，即轉往南投縣國姓鄉山區，途中蔡欽智
、被告因被害人不時會將頭抬起，且因被害人體臭，蔡欽智及被告二人乃分別在車內
後座，以手肘及拳頭毆打當時身體已極度虛弱之被害人頭部及腰部，後因在國姓鄉未
尋得棄置地點，張鎧麟見被害人已瀕臨死亡邊緣，即與被告二人將被害人抬至該車後
車箱後，原車改由蔡欽智駕駛往台中市方向之回程行駛，惟車輛行駛約一分鐘後，張
鎧麟又思及該小客車係其姐夫所有，恐被害人悶死在該車內，乃指示蔡欽智停車，再
將被害人由後車箱內搬移至該車左後座腳踏墊處，以頭部躺於左後座位置，腳部朝車
輛前、後座椅中間位置放置，嗣於當日下午十七時許，該車駛經台中市○○路附近時
，被害人終因不堪長期私行拘禁及張鎧麟、羅順景、蔡欽智、被告未為救治之行為，
而於該部自用小客車內死亡等情。因而撤銷第一審關於論處被告共同殺人罪刑部分之
判決，改判論處被告共同殺人（累犯）罪刑，固非無見。
惟查：(一)、有罪之判決書，對被告有利之證據不採納者，應說明其理由，為刑事訴訟
法第三百十條第二款所明定。故有罪判決書對於被告有利之證據，如不加採納，必須
說明其不予採納之理由，否則即難謂無判決不備理由之違誤。是事實審法院應於審判
期日就被告否認犯罪所為有利之辯解事項與證據，予以調查，而於有罪判決理由內詳
加論列，否則率行判決，即屬於法有違。原審認定被告有前揭犯行，並論斷被告等人
因拘禁犯行導致被害人有死亡之虞，本負有立即送醫治療，防止被害人死亡之義務，
竟為免上情曝光，而不敢將被害人送醫治療，反將被害人載往南投縣國姓山區沿路找
尋適合棄置被害人地點，堪認被告有致被害人於死之殺人不確定故意（原判決理由欄
一、(五)）等情，係以共犯張鎧麟、蔡欽智、羅順景之供述，為其主要論據之一。然被
告始終否認前揭犯行，而張鎧麟供稱：被告沒有參與到什麼犯行，他沒有在那邊看管
過被害人，他下班時，伊叫他買東西過來，他過來坐一下，晚上他都有回家去，後來
被害人不舒服時，伊才叫他過來幫忙要把被害人送去醫院（第一審卷第四十四至四十
五頁、第一０六頁）；蔡欽智供稱：應該只有張鎧麟打被害人而已，當時都是伊與張
鎧麟看守被害人，被告只是買一些東西去而已（同上卷第四十六頁、第一０六頁）；
羅順景供稱：是張鎧麟、蔡欽智看管被害人的，伊只看過被告二次，他有來公司而已
（同上卷第四十七頁、第一０六頁）。張鎧麟、蔡欽智、羅順景上開供述各情是否屬
實，苟其等上開供述之上開各情屬實，何以不能為有利被告之認定。原審對上情未詳
予調查釐清，復僅說明張鎧麟於原審更審前供稱：被告並未拿電纜線抽打被害人等語
，不足採信（原判決十六頁第一至三行）等情，而對上情未說明何以不足為有利被告
認定之理由，其查證未盡且理由欠備，遽行判決，尚有未合。(二)、有罪之判決書，應
於理由內記載適用之法律，刑事訴訟法第三百十條第七款定有明文。原判決理由欄說
明：核被告所為係犯刑法第三百零二條第一項之私行拘禁罪、第二百七十一條第一項
之殺人罪（原判決理由欄二）等情。然其就被告所犯上開二罪究屬牽連犯等裁判上一
罪之關係，抑係屬應分論併罰之數罪關係，未為任何論斷說明，則其於主文欄僅諭知
被告共同殺人罪刑，本院無從判斷其適用法律是否有當，難謂無判決不載理由之違法
。檢察官及被告上訴意旨指摘原判決不當，尚非全無理由，應認仍有撤銷發回更審之
原因。
據上論結，應依刑事訴訟法第三百九十七條、第四百零一條，判決如主文。
中      華      民      國    九十二    年      十      月      九      日
                              最高法院刑事第三庭
                                  審判長法官  董  明  霈
                                        法官  林  茂  雄
                                        法官  王  居  財
                                        法官  張  祺  祥
                                        法官  李  伯  道
      右正本證明與原本無異
                                              書  記  官
中      華      民      國    九十二    年      十      月     二十     日


司法院資訊處製作；財團法人民間司法改革基金會備份。
